【裁判字號】    99,訴,529
【裁判日期】    990622
【裁判案由】    確認事實上處分權存在
【裁判全文】
臺灣士林地方法院民事判決               99年度訴字第529號
原      告  乙○○
            丙○○
上二人共同
訴訟代理人  黃均熙律師
被      告  甲○○○
訴訟代理人  許麗紅律師
上列當事人間確認事實上處分權存在事件，本院於民國99年6 月
8 日言詞辯論終結，判決如下：
    主  文
原告之訴駁回。
訴訟費用由原告負擔。
    事實及理由
壹、程序方面：
一、按訴狀送達後，原告不得將原訴變更或追加他訴。但被告同
    意、請求之基礎事實同一、擴張或減縮應受判決事項之聲明
    者、或不甚礙被告之防禦及訴訟之終結者，不在此限。且被
    告於訴之變更或追加無異議，而為本案之言詞辯論者，視為
    同意變更或追加。此見民事訴訟法第255 條第1 項第1 款、
    第2 款、第3 款、第4 款、第7 款、第2 項規定甚明。
二、本件原告起訴原聲明求為確認原告對系爭建物有事實上處分
    權之判決。嗣於民國98年6 月8 日變更聲明求為確認原告對
    門牌號碼臺北市○○○路53巷366 號之建築物（下稱系爭建
    物）全部於98年4 月30日前有事實上處分權之判決。被告就
    此變更無異議，已為本案之言詞辯論。原告所為前開訴之變
    更，核有前開民事訴訟法第1 項第1 款、第2 款、第3 款、
    第4 款、第7 款所列情形，應為法之所許，先予敘明。
貳、實體方面：
一、原告主張：系爭建物全部為原告之父賴龜出資興建，原屬賴
    龜所有。嗣賴龜於43年2 月5 日死亡，原告繼承取得所有權
    。惟被告竟誤認其對之有2 分之1 之權利。因系爭建物事實
    上處分權歸屬，涉及拆遷獎金及申請專案住宅配售權利，故
    系爭建物雖已於98年4 月30日移轉予臺北市政府，且已經拆
    遷完畢，但原告仍有即受確認判決之法律上利益，並有保護
    之必要。為此，爰提起本件確認之訴，並聲明求為確認原告
    對系爭建物全部於98年4 月30日前有事實上處分權之判決。
二、被告則以：系爭建物前身為土埆厝，嗣崩塌後滅失，由被告
    之父賴阿連在原基地重新出資興建為磚造建物，而屬賴阿連
    所有。嗣賴阿連於72年3 月17日死亡，由被告負責管有，原
    告並無事實上處分權。又縱認原告曾有事實上處分權，亦於
    98年4 月30日將之讓與臺北市政府，原告已無事實上處分權
    ，原告顯無訴之利益，故請求駁回原告之訴。
三、本院之判斷：
  (一)按法律關係存在否不明確，致原告在私法上之地位有受侵害
    之危險，而此危險得以對於被告之確認判決除去者，固得依
    民事訴訟法第247 條規定提起確認之訴。惟確認法律關係存
    在或不存在之訴，以確認現在之法律關係為限，如已過去或
    將來應發生之法律關係，則不得為確認之訴之標的（最高法
    院49年台上字第1813號、69年台上字第1424號判例參照）。
    而所謂過去之法律關係，係指過去曾經存在或不存在之法律
    關係，因現在之情勢已經變更，該過去之法律關係已不復存
    在之情形而言。如過去存在或不存在之法律關係，延續至現
    在仍尚存續者，仍不失為現在之法律關係（最高法院88年度
    台簡上字第24號判決同此意旨）。
  (二)本件原告主張就系爭建物全部於98年4 月30日前有事實上處
    分權，並聲明求為確認。惟系爭建物於98年4 月30日以前即
    已經拆除完畢，此有臺北市98年5 月7 日府地發字第098306
    86700 號函及現場照片在卷可查（見本院調解卷第83至第84
    頁、第95頁、第98頁第102 頁），並為兩造所不爭執，應堪
    信為真實。是原告求為確認之法律關係，縱曾存在，亦因事
    後情勢變更，於本院言詞辯論終結時，不復存在，原告求為
    確認者，顯已因情事變更，而屬過去之法律關係，依照前開
    說明，不得為確認之訴之標的，原告仍求為確認，即屬無據
    。
  (三)原告雖主張：系爭建物事實上處分權歸屬涉及拆遷獎金及申
    請專案住宅配售權利，故其具有即受確認判決之法律上利益
    云云。惟原告所指拆遷獎金或申請專案住宅配售權利，乃臺
    北市政府為辦理士林科技園區區段徵收，依據臺北市舉辦公
    共工程對合法建築及農作改良物拆遷補償暨違章建築處理辦
    法等相關法規，核給拆遷補償、獎金，或核准授申請專案住
    宅配售，凡此，均屬高權行政之給付行政範疇，與私法上之
    法律關係尚非無間。此公法上之給付行政，行政機關本應依
    職權審查原告是否具有申領拆遷補償或獎金之資格，其審查
    內容，縱涉認定系爭建物拆遷前事實上處分權之歸屬，亦得
    依職權判斷，如有爭議，原告復得循行政救濟程序加以救濟
    。要不得據此公法上法律關係之中間爭點，涉及系爭建物事
    實上處分權歸屬之認定，即認原告私法上之地位有受侵害之
    危險。而原告將來拆遷獎金及申請專案住宅配售權利之爭議
    ，所可能發生之公法上法律地位危險，亦無從僅以本件確認
    判決予以除去，是本件亦難謂原告有即受確認判決之法律上
    利益。
四、綜上所述，本件原告就過去之法律關係求為確認，並非法之
    所許，且原告並無即受確認判決之法律上利益。從而，原告
    聲明求為確認原告對系爭建物全部於98年4 月30日前有事實
    上處分權，為無理由，應予駁回。
五、據上論結，原告之訴為無理由，依民事訴訟法第78條，判決
    如主文。
中    華    民    國    99    年    6     月    22    日
                  民事第二庭  法  官  周群翔
以上正本證明與原本無異。
如對本判決上訴，應於判決送達後20日內向本院提出上訴狀。
中    華    民    國    99    年    6     月    22    日
                              書記官  游育慈

司法院資訊處製作；財團法人民間司法改革基金會備份。
